臺灣桃園地方法院民事判決　　　　　　　97年度訴字第2074號
原　　　告　百年開發營造有限公司
法定代理人　楊千慧
被　　　告　桃園縣中壢市大崙國民小學
法定代理人　陳秋蓉
訴訟代理人　李國煒律師
複　代理人　劉育志律師
　　　　　　涂　 軼
上列當事人間請求給付工程款等事件，於民國100 年5 月5 日辯
論終結，本院判決如下：
    主  文
被告應給付原告新臺幣壹佰壹拾萬零壹仟玖佰捌拾元，及自民國
九十六年十二月二十一日起至清償日止，按年息百分之五計算之
利息。
原告其餘之訴駁回。
訴訟費用由原告負擔三分之二，餘由被告負擔。
本判決第一項部分，於原告以新臺幣參拾陸萬柒仟元為被告供擔
保後，得假執行。但被告如以新臺幣壹佰壹拾萬零壹仟玖佰捌拾
元，為原告預供擔保，得免為假執行。
原告其餘假執行之聲請駁回。
    事實及理由
壹、程序方面；按訴狀送達後，原告不得將原訴變更或追加他訴
    。但請求之基礎事實同一者，不在此限。民事訴訟法第255
    條第1 項第2 款定有明文。經查，本件原告初向本院聲請核
    發支付命令時，主張其承攬被告之「桃園縣大崙國民小學後
    門興建工程」（下稱系爭工程），於經數度因被告所致原因
    停工且變更設計後始施作完成，惟被告就系爭工程款及工程
    履約保證金迄未給付，故以兩造間之「桃園縣大崙國民小學
    後門興建工程契約書」（下稱系爭契約書）第3 條、第5 條
    (二)、第14條之約定為請求權基礎，聲請支付命令，並請求：
    債務人（即相對人大崙國小）應給付債權人（即聲請人百年
    開發營造有限公司）新台幣（下同）1,905,659 元，暨自民
    國96年10月29日起至清償之日止，按年息百分之5 計算利息
    等語（見本院97年度司促字第38260 號支付命令卷第3 頁、
    第5 頁）。嗣因被告於法定期間內提起異議，原告追加主張
    本件工程因可歸責於被告之事由致工期延長，使被告生有損
    害即管理費、利潤、工程計價款遲延利息損失及融資成本、
    工程履約保證金利息損失、施工期間因物價上漲而增加額外
    成本等，並就此部分以民法第227 條之2 、系爭契約書第5
    條(二)情事變更、民法第240 條損害賠償之規定為其請求權基
    礎，先後於本院98年1 月14日言詞辯論期日、98年1 月20日
    具狀擴張請求被告給付之金額為2,096, 225元、2,747,749
    元（見本院卷一第66頁、第70頁）。再於98年3 月24日分別
    就其主張請求西側圍牆大樹相關追加工程款及上開工期延長
    之利潤損失，具狀各追加民法第179 條、第184 條之規定為
    其請求權基礎，後於99年5 月27日另具狀擴張其請求被告給
    付之金額為3,095,415 元（見本院卷一第195 頁、第198 頁
    ，本院卷二第330 頁）。上開原告之訴之變更，核均屬請求
    之基礎事實同一者，依前開規定，於法即無不合，應予准許
    。
貳、實體部分：
一、原告起訴主張：
  (一)被告前於95年12月13日公開招標其「後門興建工程」（下稱
    系爭工程），經原告於決標日即95年12月20日以1,166,666
    元得標，兩造遂簽立「桃園縣大崙國民小學後門興建工程契
    約書」即系爭契約書，且於契約書第3 條(2)約定「契約價金
    之給付，得為下列方式：依契約價金總額結算。因契約變更
    致履約標的項目或數量有增減時，就變更部分予以加減價結
    算。若有相關項目如稅捐、利潤或管理費等另列一式計價者
    ，應依結算總價與原契約價金總額比例增減之，但契約已訂
    明不適用比例增減條件者，不在此限。」、第5 條(二)約定「
    物價指數調整（無者免填；營繕工程及工期1 年以上者必填
    ）：(1)工程進行期間，如遇物價波動時，得依行政院主計處
    公布之台灣區營造工程物價指數，就漲跌幅超過百分之5 之
    部分，於估驗完成後調整工程款。…」、第7 條(一)、(三)約定
    「(一)履約期限：乙方應於甲方簽約日次日起3 日內開工，並
    於開工之日起45個日曆天內全部完工。（以日曆天計者，星
    期例假日、國定假日或其他休息日計入）……(二)工程延期：
    1.契約履約期間，有下列情形之一，且確非可歸責於乙方，
    並影響進度網圖要徑作業之進行，而需展延工期者，乙方應
    於事故發生或消失後，檢具事證，儘速以書面向甲方申請展
    延工期。甲方得審酌其情形後，以書面同意延長履約期限，
    不計算逾期違約金。其事由未達半日者，以半日計；逾半日
    未達1 日者，以1 日計。…(2)因天候影響無法施工。…(4)因
    辦理變更設計或增加工程數量或項目。…2.前目事故之發生
    ，致契約全部或部分必須停工時，乙方應於停工原因消滅後
    立即復工。其停工及復工，乙方應儘速向甲方提出書面報告
    。…」、第14條(一)1.約定「保證金之發還情形如下：1.履約
    保證金於履約驗收合格且無待解決事項後30日內發還。有分
    段或部分驗收情形者，得按比例分次發還。」、第15條約定
    「(二)驗收程序：…2.工程竣工後有初驗程序者，監造單位應
    於竣工後7 日內，將竣工圖表、工程結算明細表及契約規定
    之其他相關資料送甲方審核。甲方應於收受全部資料之日起
    30日內辦理初驗，並作成初驗紀錄。…(九)工程驗收合格後，
    乙方應依照甲方指定的接管單位辦理點交。其因非可歸責於
    乙方的事由，接管單位有異議或藉故拒絕、拖延時，甲方應
    負責處理，並在驗收合格後15日內處理完畢，否則應由甲方
    自行接管。如甲方逾期不處理或不自行接管者，視同乙方已
    完成點交程序，對本工程得保管不再負責，甲方不得以尚未
    點交作為拒絕結付尾款的理由。若建築工程需取得目的事業
    主管機關之使用執照或其他類似文件時，其因可歸責於甲方
    之事由以致延誤時，甲方應先行辦理驗收付款。」、第17條
    約定「(一)逾期違約金，以日為單位，乙方如未依照契約規定
    期限完工，應按逾期日數，每日依契約價金總額千分之一計
    算逾期違約金。…(二)甲方及乙方因下列天災或事變等不可抗
    力或不可歸責於契約當事人之事由，致未能依時履約者，得
    展延履約期限；不能履約者，得免除契約責任：…」。
  (二)系爭工程係於95年12月28日開工，惟因被告校外後門道路及
    校內後門圍牆施工中，致原告無法進場施工，原告遂於當日
    即填具展延工期申請單及函文向被告辦理停工事宜【第一次
    停工】，又於該期間內因後門圍牆施工在即，有大樹緊鄰預
    定新設圍牆邊，被告唯恐大樹破壞圍牆，追加西側圍牆大樹
    砍伐、斷根、吊運、移植等工程，合計追加工程款為121,50
    0 元。嗣於96年3 月8 日復工時，因天氣連續降雨致場地泥
    濘，亦無法進行施工，原告僅得第2 次申請辦理展延停工至
    天氣放晴【第二次停工】，然於96年3 月12日復工時，因桃
    園縣中壢市公所辦理之月桃溪加蓋工程完成後，擋土牆實際
    建設位置，與系爭工程原設計不符，原告第3 次申請辦理展
    延停工【第三次停工】，迄至96年3 月22日進場放樣時，原
    告竟發現系爭工程圖說位置已越界托兒所地界，又因後門道
    路新建工程及校內後門圍牆工程施工後之營建廢棄物堆置，
    造成系爭工程工地環境差異及預留尺寸位置變遷，已無法進
    行施工，原告再度申請辦理第4 次展延停工【第四次停工】
    ，並俟被告完成辦理變更後通知復工。待至96年4 月9 日系
    爭工程為第一次變更圖說及新增圍牆工程後，然因變更之建
    物面積、剖面圖說尺寸均與現地實際尺寸不符，原告於96年
    4 月13日申請會同被告及監造人員至工地位置實際丈量及勘
    查尺寸之結果，經被告以96年5 月28日崙小總字第09600000
    87號函覆以，原位置同意調整「(一)平台與大門柱平行調整。
    (二)兩側樓梯外緣與現有圍牆接合且弧長等長。」等語，原告
    即依該調整提出第2 次變更施工圖說尺寸規格，經審查無誤
    後於96年6 月1 日復工，然連遇豪雨致延至96年6 月15 日
    始復工。且於96年5 月28日至96年6 月1 日復工之前，被告
    尚曾追加地下涵管及配水管工程、托兒所舊牆補強增高、停
    車場連鎖磚剷除工程，追加工程並非系爭契約書所約定之施
    工地點。後系爭工程因居民抗議校門造型及外觀不符地方民
    俗風情而停工，且因此次停工為被告所致，應無須由原告書
    面提出停工申請，兩造遂於96年7 月10日進行工程協調會調
    整系爭工程設計，經被告將該會議決議結果即「(一)將中央圓
    形花圃部分，改為階梯式並以洗石子方式施作。(二)因應中央
    圓形花圃改為階梯，原校名牌改為二式，分別為中文校名與
    英文校名，置放位置仍由校方指定。(三)有關經費部分，於完
    工後統一結算，包含已施作部分，均以竣工圖結算，不足之
    工程款，由本校家長會自行籌措。」以96年7 月13日崙小總
    字第096000119 號函報請桃園縣政府備查，原告則於96年7
    月22日將原已完成部分先行敲除，並於96年8 月1 日工程協
    調會議提出第2 次變更施工圖說，而經審查確認變更後，重
    新放樣施工金額變更為1,788,992 元。復因尚有部分系爭工
    程工項未完成變更之施工問題，於96年9 月14日、19日再召
    開工程協調會議議定變更事宜，然負責設計監造之大能工程
    顧問股份有限公司（下稱大能公司）於96年9 月21日大能工
    程字第0960265 號函通知兩造以，關於花崗石校名牌工程（
    含基座），原設計及第一次變更預算書內容中花崗石校名牌
    工程為單項之整體工程預算，若請施工廠商將校名牌置放電
    動門上，採用其他材料施作，恐違系爭契約書等語，故迄至
    【96年10月22日】系爭工程始為竣工，原告並提出申請辦理
    發還工程履約保證金116,667 元。詎大能公司於96年10月29
    日派員確認系爭工程竣工後，竟以尚未與被告辦理訂約手續
    為由拒絕辦理驗收，被告遂以96年11月16日以崙小總字第
    096000212 號函催促大能公司迅速辦理驗收事宜，期間原告
    亦發函催促被告儘速發還工程履約金及結算工程款，則依系
    爭契約書第15條之約定，被告此時應自行辦理驗收，卻遲未
    辦理，顯見被告以不當方式拒絕驗收，則於96年10月29日確
    認竣工之日起視為驗收之條件已成就或清償期屆至，原告自
    斯時起即得請求被告給付系爭工程款，另原告已依系爭契約
    書第14條之約定送出品質送審書，即如被告96年1 月31日崙
    小總字第0960000018號函所稱「品質計畫書經核定，准予備
    查」，以及於竣工7 日內送交施工日誌，惟被告迄未依系爭
    契約書第3 條、第5 條(二)、第14條之約定，發還工程履約金
    及給付工程款。且被告所提出結算書所計算工程數量及金額
    ，依被告查驗紀錄與監工日誌紀錄之比較，被告就系爭工程
    結算工程數量顯有錯誤及不足，並有依不同契約單價作為減
    少報酬計算之情形，然系爭工程工程款實應按廠商投標時單
    價單價及雙方簽約之契約單價，依實際施作工程數量核實計
    算，被告不得自行任意變更。另原告已施作上開西側圍牆大
    樹等工程，被告竟未計入結算，受有追加工程款合計121,50
    0 元之利益，致原告受有損害，原告亦得依民法第179 條之
    規定請求被告返還之。
  (三)又本件鑑定機關即台灣土木技師工會（下稱鑑定機關）之鑑
    定報告尚有數處錯誤如下：其表四欄杆、緣石及圍牆工程表
    第1 至6 項次合計之預算複價錯誤計算為227,211.01元，正
    確之金額應為桃園縣政府預算價195,969.25元（計算式：16
    ,307.05 元＋36,255.93 元＋16,742.26 元＋126,086.69＋
    0 ＋577.32元＝195,969.25元）；鑑定報告表三第6 項次階
    梯工程表洗二分石數量為166.18，依數量乘以契約單價500
    元計算應為83,090元（計算式：166.18×500 元＝83,090元
    ），該報告竟載依契約單價計算金額為0 元，顯然有誤；鑑
    定報告表三第4 項次錯誤記載排卵石數量為3.49立方公尺，
    正確應為原系爭契約約定局部階梯排卵石數量8.36立方公尺
    ，加計拆除後重做階梯之排卵石數量3.49立方公尺，合計為
    11.85 立方公尺（計算式：8.36立方公尺＋3.49立方公尺＝
    11.85 立方公尺）；鑑定報告表四記載之混凝土數量7.81應
    為有誤，蓋以欄杆、緣石及圍牆工程比較表之1 混凝土數量
    之計算式計算正確混凝土數量應為11.97 【計算式：0.2 ×
    1.05×（10.3＋10.5）＋7.6 ＝11.97 】；依據第一次變更
    設計預算書所附圖號4 、圖號8 變更圖、駁坎詳圖、駁坎數
    量表、護坡駁坎數量表，鑑定報告漏未計入已完成工程拆除
    駁坎混凝土32.6立方公尺及駁坎模版數量61.44 （計算式：
    17.81 ＋43.63） ；因被告96年5 月28日崙小總字第096000
    0087號調整指示函文，系爭工程駁坎有調整增加尺寸，鑑定
    報告漏項金額為223,411 元，而系爭居民抗議當時原告已完
    成後遭拆除之工程款共計已達583,356 元；依據第一次變更
    設計預算書所附變更圖及工程結算書所附圖號3 階梯詳圖，
    鑑定報告漏未計入階梯工程即地下基礎20公分（計算式：15
    公分＋5 公分＝20公分），階梯高15公分；依據第一次變更
    設計預算書所附變更圖及工程結算書所附圖號4 欄杆剖面圖
    ，鑑定報告漏未計入欄杆工程即欄杆總高施作127.5 公分（
    計算式：110 公分＋17.5公分＝127.5 公分），地下基礎22
    .5 公 分，地面高105 公分；依據第一次變更設計預算書所
    附圖號4 變更圖之緣石施工大樣，鑑定報告漏未計入緣石工
    程地下基礎20公分；依據第一次變更設計預算書所附圖號4
    變更圖之B －B 剖面圖，鑑定報告漏未計入名牌工程地下基
    礎50公分；鑑定報告就圍牆工程部分，僅計算系爭工程總長
    14.6公尺之圍牆施作，另有柱子及帽樑洗石子數量並未計算
    ，且於洗二分石數量之計算上，該報告欄杆、緣石及圍牆工
    程比較表計算之洗石子數量124.8 為錯誤數量，正確數量應
    為187.12【計算式：（1.05×2 ＋0.2） ×20.8＋（鑑定公
    式帽樑洗二分石62.32 ＋鑑定公式R.C.牆洗二分石76.96）
    ＝187.12】；鑑定報告稅金計算未達通常營業稅金之計算標
    準5 ％，為明顯錯誤；依據96年7 月20日施工日報記錄報價
    ，鑑定報告未計算敲除及營建廢物清離費用6 萬元（計算式
    ：怪手、人力切割敲除費3 萬元＋剷土機、貨車廢棄物運離
    費3 萬元＝6 萬元）；依據被告96年4 月22日會議記錄（二
    ），以及原告按被告96年5 月28日崙小總字第0960000087號
    函，而調整施工之圖說所示，系爭工程現場丈量實際新設之
    圍牆長度為18公尺，然鑑定報告圍牆工程部分中圍牆之長度
    採用被告結算計價之尺寸14.6公尺，應為有誤；依據鑑定會
    勘記錄表2.、96年7 月21日施工品質抽驗卡，系爭工程階梯
    2 處及平台之階梯寬應為60公分至62公分，緣石尺寸應為長
    13.55 公尺×寬0.34公尺×高0.8 公尺，然鑑定報告卻誤以
    40公分計算階梯尺寸，並以長13.55 公尺×寬0.4 公尺×高
    0.5 公尺計算緣石尺寸；系爭工程已完成復經拆除部分，鑑
    定報告並未將其地下結構之基礎地樑所必須之數量列入計算
    ，應有疏忽；鑑定報告對於系爭工程中原告已完成卻被迫拆
    除部分所必須之地下基礎及施工管理費用，均列計為0 元，
    然依據被告之監工日誌，被告對於96年7 月10日居民抗議當
    時已完成之系爭工程項次數量均應如數給付予原告。至於鑑
    定報告記載「依據系爭契約書之精神及工程慣例，本工程契
    約規定廠商簽約之日次日起3 日開工，而原契約（含縣府核
    定）及第一次變更圖說合約完工期限皆為45個日曆天，考量
    本工程屬特性小型工程，工程不長，工程備料及正常進行施
    工時間建議給予48日曆天（即45日曆天＋3 日曆天＝48日曆
    天）」，應指被告應於完工期限前48個日曆天即應完成系爭
    工程之變更圖說，然被告截至96年9 月21日仍未完成並交付
    原告系爭工程之變更圖說，卻仍逕自主張系爭工程應自96年
    6 月1 日依系爭契約書第7 條(一)及鑑定報告結果起算48個日
    曆日之完工期限，即以96年7 月18日為履約期限，並據以作
    為系爭工程逾期違約金計算之基礎，實屬濫用權利且違反誠
    實信用原則，應無理由。
  (四)基上所述，原告自得依系爭契約第3 條、第14條之規定，請
    求被告給付第三次變更施工後依結算總價與原契約價金總額
    比例增加後之【系爭工程工程款1,788,992 元】，以及本件
    因可歸責於被告之事由，如變更設計、工地條件與原設計不
    符、交付工地遲延、工地與圖說不正確、地方居民抗議等，
    致延長工期，原告得依民法第240 條所規定損害賠償、情事
    變更之法律關係請求如下之項目：返還【工程履約保證金】
    116,667 元，並請求因居民抗議而變更系爭工程設計，將原
    施工中已完成之系爭契約一式項次拆除並重做，導致工期展
    延而增生之工程管理費，以契約約定之管理費除以原定工期
    總日數再乘以延長工期總日數即單價比例法計算，共【166,
    283 元】｛計算式：（勞工安全衛生設備費一式3,110 元÷
    45×展延變更工期298 日）＋（施工中交通安全措施費10,0
    00 元÷45×展延變更工期298 日）＋（工程放樣費一式12,
    000 元÷45×展延變更工期298 日）＝166,283 元｝；且系
    爭工程之工期延長及暫停施工均為被告所致，而利益乃為承
    包商承攬工程之主要目的，亦屬承包商完成施作義務之相對
    報酬，故就施工條件之變化所引起之索賠，利潤亦為得請求
    賠償之項目，依民法第184 條之規定，原告應得依系爭契約
    原定之利潤率即原契約包商利潤項目除以原定工期為基準，
    請求被告給付：(1)因展延工期應予原告之利潤金額480,515
    元（計算式：原契約包商利潤72,561元÷45×展延變更工期
    298 日＝480,515 元）；又原告因進場遲延無法如期完成系
    爭工程並取得工程款，導致原告於正常商業情況下增加工程
    計價款遲延利息損失及融資成本69,533元（計算式：原系爭
    契約書工程款金額1,166, 666元×銀行基本放款月利率0.00
    6 ÷30日×展延變更工期298 日＝69,533元），應由被告給
    付；另因而延長履約保證期間，就延遲受領工程履約保證金
    所受利息損失6,953 元（計算式：系爭契約履約保證金116,
    667 元×銀行基本放款月利率0.006 ÷30日×展延變更工期
    298 日＝6,953 元），原告亦得請求被告給付之；復與95年
    12月原告投標系爭工程時相較，96年10月系爭工程竣工時，
    砂石及配類指數增加19.47 ％、鋼筋類指數增加30.98 ％、
    金屬製品類指數增加34.47 ％、營造業物價總指數增加8.61
    ％，應依系爭契約書第5 條(二)、民法第227 條之2 情事變更
    之規定，以總指數物價調整補貼計算施工期間因物價上漲而
    增加之額外成本，原告尚得請求118,806 元；再依系爭契約
    第17條(一)之約定，系爭工程之竣工既因可歸責被告之事由致
    逾期298 天，每逾一日依契約價金總額1,166,666 元之千分
    之一計算，原告應得請求被告給付逾期金347,666 元（計算
    式：原系爭契約書工程款金額1,166,666 元×0.001 ÷30日
    ×展延變更工期298 日＝347,666 元）。綜上，原告合計得
    向被告請求給付3,095,415 元【計算式：系爭工程工程款
    1,788,992 元＋工程履約保證金116,667 元＋工期展延而增
    生之工程管理費166,283 元＋因展延工期應予原告之利潤金
    額480,515 元＋因展延工期工程計價款遲延利息損失及融資
    成本69,533元＋延長履約保證期間致延遲受領工程履約保證
    金之利息損失6,95 3元＋以總指數物價調整補貼計算施工期
    間因物價上漲而增加之額外成本118,806 元＋被告應付逾期
    金347,666 元＝3,095,415 元）。為此，爰依法提起本件訴
    訟等語。並聲明：(1)被告應給付原告3,095,415 元，及自96
    年10月29日起至清償日止，按年息百分之5 計算之利息；(2)
    訴訟費用及工程鑑定費用由被告負擔；(3)原告願供擔保請准
    宣告假執行。
二、被告則以：
  (一)系爭工程於95年12月25日開工，並依系爭契約書第7 條(一)之
    約定，完工期限為45個日曆日。後因月桃溪綠化美化工程影
    響系爭工程施作，被告同意原告於96年1 月16日提出展延（
    暫停）開工工期之申請，開工期限應為俟被告通知後3 日內
    。又被告於前述停工原因消滅後即以96年3 月6 日崙小總字
    第0960000035號函行文要求原告復工，原告於96年3 月8 日
    以96年3 月8 日96百營崙字第960308－003 號函覆以「原應
    於收文日起3 日內復工，然因近日仍連續降雨，致場地泥濘
    ，無法進行施工，爰此懇請辦理展延停工至天氣放晴曝曬後
    開工，以利工程順利進行。」，對此被告仍同意辦理展延停
    工至天氣放晴。嗣原告於96年3 月22日進場放樣時，復稱系
    爭工程圖說位置已越界托兒所地界，且後門道路新建工程及
    校內後門圍牆工程施工後之營建廢棄物堆置，造成系爭工程
    工地環境差異及預留尺寸位置變遷，已無法進行施工，需俟
    被告通知完成辦理變更設計後復工為由，而再度申請辦理停
    工，被告雖為避免測量誤差所生之越界爭議，准原告之停工
    申請並進行系爭工程第一次變更設計，惟依系爭契約書內所
    附平面圖，大能公司表示系爭工程並無逾越托兒所地界之情
    事，前述原告申請停工之理由並不實在。
  (二)被告為避免測量誤差產生越界爭議所進行系爭工程第一次變
    更設計，重點只在於調整施作位置，系爭契約書項目並未改
    變，兩造間並無所謂新增圍牆工程，所有工程只包含如系爭
    契約書內工程預定進度表、工程結算書所附結算明細表、系
    爭契約書及廠商工程結算明細差異比較表所示之電動門工程
    、階梯工程、欄杆工程、雜項工程而已。而原告所稱第一次
    變更設計後之建物面積、剖面圖說尺寸與現地實際尺寸比例
    不符，然經大能公司派員至現場測量發現並無前述問題，被
    告遂於96年5 月28日以崙小總字第0960000087號函載「一、
    貴公司承包本小「後門興建工程」申請停工原因已消失。二
    、請於收到文後3 日內進場施作，以利工進。三、本工程施
    作以桃園桃園縣政府96年5 月22日府教國字第0960167652號
    函准予備查之第一次變更設計預算書（圖）為主。唯為兼顧
    現況需求與美觀，與設計單位討論後，在不影響結構安全，
    原設計位置調整如下：(一)平台與大門柱平行調整。(二)兩側樓
    梯外緣與現有圍牆接合且弧長等長。四、本工程完工後，以
    竣工圖結算。」，要求原告於文到3 日內施作，原告於96年
    6 月1 日復工，被告亦自96年6 月1 日依系爭契約書第7 條
    (一)之約定起算45個日曆日之完工期限。至於原告誤解扭曲被
    告前述函文文義，自稱「提出擬定第2 次變更施工圖說尺寸
    規格，經審查無誤」云云，並提出第一次變更預算書所附平
    面圖、平面配置圖及其自行繪製之5 份圖說（見支付命令卷
    宗第29頁至第31頁、第33頁至第34頁），均不影響系爭工程
    之結算。
  (三)系爭工程曾因居民抗議停工，經於96年7 月10日召開工程協
    調會議，原告亦有派員出席，該會議決議調整施作後，被告
    於96年7 月13日以崙小總字第096000119 號函行文原告、桃
    園縣政府及大能公司，內載「經協調決議(一)將中央圓形花圃
    部分，改為階梯式並以洗石子方式施作。(二)因應中央圓形花
    圃改為階梯，原校名牌改為二式，分別為中文校名與英文校
    名，置放位置仍由校方指定。(三)有關經費部分，由完工後統
    一結算，包含已施作部分，均以竣工圖結算，不足之工程款
    ，由本校家長會自行籌措。」，並經桃園縣政府核准。惟本
    次工程協調會議兩造並無停工協議，系爭工程仍自96年6 月
    1 日依系爭契約書第7 條(一)之約定，起算45個日曆日之完工
    期限。最終被告依系爭契約書第3 條(2)「因契約變更至履約
    標的項目或數量有增減時，就變更部分予以加減結算」之約
    定，包含原告已施作部分，以竣工圖做成系爭工程結算書，
    結算系爭工程結算總價923,540 元，並無原告所稱「提出擬
    定第3 次變更施工圖說，經審查確認變更，重新放樣施工金
    額變更為1,788,992 元」等情。
  (四)原告主張其有進行校內後門旁大樹砍伐、斷根、吊運、移植
    等工程，應追加工程款121,500 元，然兩造並無另成立單獨
    計價之砍樹移植工程契約，依系爭契約書所附圖號1 平面圖
    註所載「原有大型樹木保留（惟需遷移者地點依業主指示辦
    理）」，可見原告施作之砍樹移植工程係基於原系爭契約書
    所為，應不另計價。關於校門門牌部分，被告雖於96年9 月
    14日以崙小總字第0960000161號函通知原告於96年9 月18日
    召開工程協調會議，惟因大能公司於96年9 月18日以大能工
    程字第0960265 號函表示「將校門牌置放電動門上，執行上
    實難辦理，若採其他材料，恐違契約約定，請再予審慎評估
    」，被告最終並未要求原告施作校門門牌，故該部分並未計
    價。另因工程進行期間並無如系爭契約書第5 條(二)約定之行
    政院主計處台灣區營造工程物價指數漲跌幅超過5 ％之事實
    ，原告自無由主張依物價指數漲幅調整補貼計算施工期間因
    物價上漲而增加之額外成本。
  (五)被告認原告於96年10月22日提出竣工報告，已屬竣工，被告
    於97年1 月2 日下午2 時辦理初驗，97年1 月11日辦理第一
    次複驗，96年1 月17日第二次複驗驗收通過系爭工程，惟因
    原告經被告及大能公司行文後，仍未提交施工日報表、品質
    送審書至監造單位即大能公司及主辦機關即被告，屬系爭契
    約書第14條第1 項第1 款約定之「待解決事項」，系爭工程
    之驗收結算相關程序尚未完成，故依前述約定被告無法發還
    系爭工程之履約保證金。
  (六)依本件鑑定報告之結論，系爭工程工程款包含已拆除部分之
    金額雖合計為1,025,313 元（元以下四捨五入）。惟系爭工
    程應自96年6 月1 日依系爭契約書第7 條(一)之約定，於受通
    知復工收文日起3 日內復工，起算45個日曆日之完工期限，
    即以96年7 月18日為履約期限，原告於96年10月22日完成履
    約，原計逾期96日，後經本件鑑定機關鑑定應加給原告3 日
    工期，應計逾期93日（計算式：96日－3 日＝93日），依系
    爭契約書第17條約定，每逾1 日依據契約價金總額千分之1
    計算違約金，共計108,500 元（計算式：1,166,666 元×0.
    001 ×93＝108,500 元，元以下四捨五入，下同）。又經被
    告依系爭契約書第3 條(2)「因契約變更至履約標的項目或數
    量有增減時，就變更部分，被告至多應給付原告之工程款為
    916,813 元（計算式：1,025,313 元－108,500 元＝916,81
    3 元）。被告因與原告就該等工程款項數額有所爭執，且收
    受本院執行處扣押原告債權之執行命令，故尚未將系爭工程
    款項給付予原告等語以資抗辯，並提出答辯聲明：(1)原告之
    訴駁回；(2)訴訟費用由原告負擔；(3)如受不利判決，願供擔
    保免為假執行。
三、兩造不爭執事項：
  (一)原告前於95年12月25日依其得標結果即依其工程估價之標價
    1,166,666 元，向被告承攬系爭工程，包括工程項目共有四
    大項：電動門工程（主體工程）、階梯工程、欄杆工程（緣
    石、欄杆、圍牆工程）、雜項工程，及勞工安全衛生設備費
    、營造綜合保險費、包商利潤、營業稅等，總計8 項，並簽
    立系爭契約為證，除約定原告應於簽約日次日起3 日內開工
    ，並於開工之日起45個日曆天內全部完工外，於該契約第3
    條(2)約定「契約價金之給付，得為下列方式：依契約價金總
    額結算。因契約變更致履約標的項目或數量有增減時，就變
    更部分予以加減價結算。若有相關項目如稅捐、利潤或管理
    費等另列一式計價者，應依結算總價與原契約價金總額比例
    增減之，但契約已訂明不適用比例增減條件者，不在此限。
    」、第5 條(二)約定「物價指數調整（無者免填；營繕工程及
    工期1 年以上者必填）：(1)工程進行期間，如遇物價波動時
    ，得依行政院主計處公布之台灣區營造工程物價指數，就漲
    跌幅超過百分之5 之部分，於估驗完成後調整工程款。…」
    、第7 條(一)、(三)約定「(一)履約期限：乙方應於甲方簽約日次
    日起3 日內開工，並於開工之日起45個日曆天內全部完工。
    （以日曆天計者，星期例假日、國定假日或其他休息日計入
    ）……(三)工程延期：1.契約履約期間，有下列情形之一，且
    確非可歸責於乙方，並影響進度網圖要徑作業之進行，而需
    展延工期者，乙方應於事故發生或消失後，檢具事證，儘速
    以書面向甲方申請展延工期。甲方得審酌其情形後，以書面
    同意延長履約期限，不計算逾期違約金。其事由未達半日者
    ，以半日計；逾半日未達1 日者，以1 日計。…(2)因天候影
    響無法施工。…(4)因辦理變更設計或增加工程數量或項目。
    …2.前目事故之發生，致契約全部或部分必須停工時，乙方
    應於停工原因消滅後立即復工。其停工及復工，乙方應儘速
    向甲方提出書面報告。…」、第14條(一)1.約定「保證金之發
    還情形如下：1.履約保證金於履約驗收合格且無待解決事項
    後30日內發還。有分段或部分驗收情形者，得按比例分次發
    還。」、第15條約定「(二)驗收程序：…2.工程竣工後有初驗
    程序者，監造單位應於竣工後7 日內，將竣工圖表、工程結
    算明細表及契約規定之其他相關資料送甲方審核。甲方應於
    收受全部資料之日起30日內辦理初驗，並作成初驗紀錄。…
    (九)工程驗收合格後，乙方應依照甲方指定的接管單位辦理點
    交。其因非可歸責於乙方的事由，接管單位有異議或藉故拒
    絕、拖延時，甲方應負責處理，並在驗收合格後15日內處理
    完畢，否則應由甲方自行接管。如甲方逾期不處理或不自行
    接管者，視同乙方已完成點交程序，對本工程得保管不再負
    責，甲方不得以尚未點交作為拒絕結付尾款的理由。若建築
    工程需取得目的事業主管機關之使用執照或其他類似文件時
    ，其因可歸責於甲方之事由以致延誤時，甲方應先行辦理驗
    收付款。」、第17條約定「(一)逾期違約金，以日為單位，乙
    方如未依照契約規定期限完工，應按逾期日數，每日依契約
    價金總額千分之一計算逾期違約金。…(五)甲方及乙方因下列
    天災或事變等不可抗力或不可歸責於契約當事人之事由，致
    未能依時履約者，得展延履約期限；不能履約者，得免除契
    約責任：…」。嗣系爭契約書經桃園縣政府以96年1 月30日
    府教國字第09 60013459 號函准予備查，原告則依約繳納工
    程履約保證金116,667 元予被告等事實，為兩造所不爭執，
    並有桃園縣政府96年1 月30日府教國字第0960013459號函附
    於本院卷一第23頁，系爭契約書節本、被告開標紀錄、工程
    估價詳細表附本院97年度司促字第38260 號支付命令卷（下
    稱支付命令卷）第7 頁至第13頁，以及系爭契約書正本隨卷
    可參。
  (二)依原告所提附於本件支付命令卷第16頁至第17頁之系爭工程
    日誌表，其上記載工期等事項，均被告形式上不爭執（見本
    院98年1 月14日言詞辯論筆錄，本院卷一第67頁）。且關於
    系爭工程停工及變更設計日程，兩造所不爭執部分如下：
  1.系爭工程係於95年12月28日開工，原告則以被告校外後門道
    路及校內後門圍牆施工中，致無法進場施工為由，填具展延
    工期申請單申請工期展延，並於96年1 月22日辦理停工，經
    被告核准後報請桃園縣政府准予備查，待至申請停工原因消
    失，被告即於96年3 月6 日以崙小總字第0960000035號函通
    知原告「於收到文後三日內進場施作」；嗣原告於96年3 月
    8 日以天氣連續降雨致場地泥濘，無法進行施工為由，第2
    次申請辦理展延停工至天氣放晴，經被告准許，後於96年3
    月12日再以桃園縣中壢市公所辦理之月桃溪加蓋工程完成後
    ，擋土牆實際建設位置，與系爭工程原設計不符等情，第3
    次申請辦理展延停工，另原告於96年3 月30日向被告發函，
    以其於96年3 月22日進場施工時，因後門道路新建工程及校
    內後門圍牆工程施工後之營建廢棄物堆置，造成系爭工程工
    地環境差異及預留尺寸位置變遷，已無法進行施工為由，申
    請辦理停工，亦經被告准許，有原告之96年1 月16日96百營
    崙字第960116-001號函、96年1 月22日96百營崙字第960122
    -002號函、96年3 月8 日96百營崙字第960308-003號函、96
    年3 月12日96百營崙字第960312-003號函、桃園縣政府96年
    2 月26日府教國字第0960061060號函、被告96年3 月6 日崙
    小總字第0960000035號函、被告98年2 月5 日民事準備狀附
    於本院卷一第32頁、第33頁、第35頁、第90頁，原告96年3
    月30日96百營崙字第960330-007號函附於支付命令卷第26頁
    可參。
  2.兩造會同承攬系爭工程設計及監造之大能公司於96年4 月4
    日召開系爭工程協調會，經作成會議結論：「1.中壢市公所
    辦理之月桃溪加蓋工程完工後，路邊擋土牆實際位置，影響
    本校工程右側引道施作。2.經現地會勘後，發現現況地形與
    原設計圖不相符，經與會人員決議，將依合約，對後校門平
    台及階梯尺寸予以變更，配合現況施作並依實作數量予以結
    算。」，待至96年4 月9 日系爭工程即為第一次變更圖說。
    嗣兩造於96年4 月22日再度會同大能公司召開「因施工區域
    範圍縮小需配合現場調整會勘協調」，其結論為：「(一)為配
    合現況施作和顧及學生安全，擬調整如下：1.道路邊增設緣
    石，表面洗石子，高度30公分。2.平台尺寸配合階梯施工調
    整。3.欄杆寬度原有30公司改為20公司，階梯內側增設護坡
    擋土牆（無筋混泥土），深度配合現場施作，以實做數量結
    算。4.階梯級深按現況調整。5.校名牌置放位置，依學校整
    體考量，確認位置後施作。6.舊有擋土牆及圍牆裂縫修補各
    一處及新增圍牆（與接合圍牆高度相同）材質RC，長度依現
    況施作。(二)以上修改之工程項目，工程數量依實作數量結算
    ，並繪製竣工圖說。」。而系爭工程第一次變更預算書（圖
    ）於96年5 月22日經桃園縣政府准予備查，被告遂以96年5
    月28日崙小總字第0960000087號函通知原告，說明以：「一
    、貴公司承包本校「後門興建工程」申請停工原因已消失。
    二、請於收到文後三日內進場施作，以利工進。三、本工程
    施作以桃園縣政府96年5 月22日府教國字第096016 7652 號
    函准予備查之第一次變更設計預算書（圖）為主。唯為兼顧
    現況需求與美觀，與設計單位討論後，在不影響結構安全，
    原設計位置調整如下：(一)平台與大門柱平行調整。(二)兩側樓
    梯外緣與現有圍牆接合且弧長等長。四、本工程完成後，以
    竣工圖結算。」等語，原告即依該調整提出變更後施工圖說
    尺寸規格，經審查無誤後於96年6 月1 日復工。本件自簽約
    日起至完成第一次變更圖說後96年5 月31日之工期，皆不列
    入系爭契約書所約定之系爭工程工期45日內計算等事實。有
    系爭工程之96年4 月4 日協調會會議記錄、96年4 月22日因
    施工區域範圍縮小需配合現場調整會勘協調記錄、被告之96
    年5 月28日崙小總字第0960000087號函（見本院卷一第37頁
    及第38頁、支付命令卷第32頁）。
  3.後系爭工程因居民抗議校門造型及外觀不符地方民俗風情而
    停工，被告遂於96年7 月10日進行工程協調會調整系爭工程
    設計，經被告將該會議決議結果即「(一)將中央圓形花圃部分
    ，改為階梯式並以洗石子方式施作。(二)因應中央圓形花圃改
    為階梯，原校名牌改為二式，分別為中文校名與英文校名，
    置方位置仍由校方指定。(三)）有關經費部分，於完工後統一
    結算，包含已施作部分，均以竣工圖結算，不足之工程款，
    由本校家長會自行籌措。」，以96年7 月13日崙小總字第09
    6000119 號函報請桃園縣政府備查，經桃園縣政府於96 年7
    月20日以府教國字第0960233607號函准予備查，原告則於96
    年7 月22日起將原已完成部分先行敲除，有96年7 月10 日
    系爭工程協調會會議記錄、桃園縣政府96年7 月20日府教國
    字第0960233607號函、原告工程日誌表、被告96年7 月13日
    崙小總字第096000119 號函附卷可參（見本院卷一第24頁、
    第44頁、支付命令卷第17頁、第36頁）。
  4.被告於96年9 月14日向原告及大能公司發函通知以，將於同
    年9 月18日召開系爭工程協調會，討論系爭工程校名牌部分
    與其他施工相關問題。嗣大能公司於96年9 月21日以大能工
    程字第0960265 號函通知被告以：「主旨：本公司承攬設計
    監造之「桃園縣中壢市大崙國民小學後門興建工程」乙案，
    關於花崗石校名牌工程（含基座），本公司之意見如后說明
    ，請查照。說明：…2 、有關校名牌（含基座）問題，原設
    計及第一次變更預算書內容中花崗石校名牌工程為單項之整
    體工程預算，經96年7 月10日附近民眾陳情及校方指示會勘
    而作更動，致原設計之花崗石校名牌經校方審慎評估後決定
    取消該工作。然96年9 月19日後門興建工程協調會之會議紀
    錄第(三)項，請施工廠商將校名牌置放電動門上，本公司認為
    執行上實難辦理，若採用其他材料施作，恐違契約書的規定
    。3 、本公司建議貴校員工原工程項目花崗石名牌工程（含
    基座）應以減帳處理，若另採其他材料施工時應另案辦理…
    」等語，有被告96年9 月14日崙小總字第09600000161 號函
    、大能公司96年9 月21日大能工程字第0960265 號函附於支
    付命令卷第38頁、第39頁可參。
  5.系爭工程於96年10月22日經原告申報完工，並於97年1 月2
    日初驗通過，97年1 月11日複驗通過，97年1 月17日完成驗
    收。期間被告曾於96年10月30日以崙小總字第0960000194號
    函通知大能公司（副本通知原告）以：「…二、貴公司所稱
    校方未與本公司辦理訂約手續，然貴公司由設計、變更與監
    造等均已履約並派員監工、協調，既已履行合約在案，貴公
    司卻稱未與本校辦理訂約，與事實不符。…四、本工程之承
    包商已於中華民國96年10月22日函文本校與貴公司，工程以
    施作完竣，而貴公司亦於10月29日派員確認竣工，請依採購
    法第71條與施行細則第92條之規定完成相關程序，以為本校
    權益。」，後於96年11月16日再以崙小總字第096000212 號
    函通知大能公司（副本通知原告）以，其尚未收到大能公司
    所應完成驗收之相關表件，並依系爭契約書第15條第2 項第
    2 款約定，催促大能公司迅速辦理系爭工程驗收事宜等語。
    有原告96年10月22日96百營崙字第961022-009號函、被告之
    96年10月30日崙小總字第0960000194號函及96年11月16日崙
    小總字第096000212 號函、大能公司97年1 月25日大能工程
    字第0970049 號函、大能公司所為系爭工程工程結算書、本
    院99年4 月22日言詞辯論筆錄附卷可參（見支付命令卷第40
    頁、第43頁、第44頁，本院卷一第19頁、第47頁、本院卷二
    第288 頁背面）。
  (三)本院前於98年4 月6 日以桃園永民貞97年度訴字第2074號函
    委請臺灣省土木技師公會就系爭工程鑑定之結果如下，有鑑
    定報告隨卷可參：「（原契約圖說是否越界托兒所？依現
    地情況實際範圍可否照圖施工？）經雙方確認原契約有越界
    托兒所（詳附件三會勘概況第一點），因有越界事實故無法
    依原契約圖施工」。「（依據契約圖說範圍是否包含鄉公
    所圍牆工程處移樹？）依據原契約圖說所編列數目遷移費用
    係針對後門基礎開挖工程範圍內所影響樹木遷移，且會勘時
    經雙方確認無包含鄉公所圍牆工程處移樹（詳附件三會勘概
    況第一點）」。「（第一次變更圖說是否有新增圍牆工程
    ？）經比對於原契約圖說及第一次變更圖說，第一次變更圖
    說工程計算表第3 頁中有新增圍牆工程數量計算且經雙方確
    認第一次變更圖說確有新增圍牆工程（詳附件三會勘概況第
    一點）」。「（經業主【即被告】96年5 月28日函調整第
    二次施工圖說，施工期間因居民抗議後，現地測量及抽驗已
    完成將敲除之欄杆、階梯、緣石、花崗石校門牌、電動門工
    程…等，當時廠商（即原告）實際已完成數量及工程款有多
    少？）依本件鑑定報告表一『已完成將敲除工程項目表』所
    示，該部分工程款依原契約複價合計150, 337.59 元，縣府
    核定複價則合計104,957.74元」。「（敲除後重新施作第
    三次施工圖說完工後，實際現場數量及工程價金多少？又包
    含上列所完成工程款總計金額為多少？）依本件鑑定契約表
    2 至表6 所示施作數量（包含已完成並敲除部分），工程款
    依原契約複價合計1,017,921.71元，縣府核定/ 變更複價則
    合計1,025,313.3 元」。（依據原契約及第一次變更圖說
    ，所設計校門牌工程，應於何時完成變更確認，以利工程備
    料及正常進行？）依據契約精神及工程慣例，本工程契約規
    定廠商簽約日之次日起3 日內開工，而原契約（含縣府核定
    ）及第一次變更圖說合約完成期限皆為45日曆天，考量本工
    程特性屬小型工程，工期不長，工程備料及正常進行施工時
    間建議給予48（3 ＋45＝48）日曆天，即應於完工期限前48
    日曆天完成變更」。
  (四)被告迄未給付系爭工程總工程款及返還工程履約保證金116,
    667 元予原告。且依上開鑑定報告表6 之結論所示系爭工程
    總工程款（包含已完成並敲除工程款），「縣府核定/ 變更
    複價」部分總額合計1,025,313.30元，而被告主張至少就其
    中工程款916,813 元部分（就上開金額扣除違約金後之金額
    ）應給付予原告，為兩造所不爭執（見本院100 年5 月5 日
    言詞辯論筆錄，本院卷三第14頁）。
  (五)本院民事執行處於96年11月1 日以桃院木執96年執全八字第
    4164號執行命令，就系爭工程之相關工程款在本金42萬元及
    假扣押執行費用3,360 元之範圍內，為假扣押執行；另本院
    民事執行處於97年6 月4 日以桃院永執97年司執宇字第3460
    7 號執行命令，就系爭工程之相關工程款在535,668 元及自
    97年4 月1 日起至清償日止，按年息百分之5 計算之利息，
    以及執行費用4,285 元之範圍內，予以扣押迄今，有被告之
    97年7 月3 日崙小總字第09700000號函、上開執行命令兩紙
    附於本院卷一第22頁、第250 頁、第251 頁可參。
四、本件爭執事項：
  (一)本件系爭工程工程款，依原告實際施作情形計價之總額為何
    ，究為原告所主張工程款1,788,992 元，又或以鑑定報告所
    載工程款1,025,313 元（參該鑑定報告第9 頁）計之？
  (二)本件是否有如原告所主張有追加工程部分，即原告可否請求
    校後門西側圍牆大樹砍伐、移植工程費用121,500 元？
  (三)原告主張因可歸責於被告事由致系爭工程無法施作（如被告
    校外後門道路及校內後門圍牆施工、月桃溪加蓋工程致擋土
    牆實際建設位置與原設計不符、系爭工程圖說位置已越界托
    兒所地界、居民抗議、未交付變更後圖說等），故自95年12
    月28日展延工期298 日，是否有據？可否向被告為下列請求
    ：(1)系爭工程拆除重做導致工期展延而增生之工程管理費用
    166,283 元？(2)展延工期298 日曆天之利潤金額480,515 元
    ？(3)因系爭工程進場遲延無法如期完工導致之工程計價款遲
    延利息損失及增加融資成本69,533元？(4)依總物價指數調整
    補貼施工期間增加之額外成本118,806 元？(5)因延長履約保
    證期間，就延遲受領工程履約保證金所受利息損失6953元？
  (四)原告請求返還系爭契約書履約保證金，有無理由？本件有無
    系爭契約書第14條(一)1.約定之「待解決事項」，即未向監造
    單位大能公司提出「工程日誌表」及「施工品質保證書」，
    致不能發還保證金之情事存在？
  (五)被告是否應依系爭契約第17條(一)之約定給付逾期違約金347,
    666 元？
  (六)被告主張原告完成系爭工程逾期93日，依系爭契約書第17條
    之約定應給付108,500 元之逾期違約金，並就被告應給付工
    程款為抵銷，有無理由？即鑑定報告所稱有關工程期限應展
    延天數48天，即「應於完工期限前48日曆天完成變更」，則
    開工日期應自何時起算？亦即本件究竟應以被告主張之96年
    7 月18日為系爭工程履約期限？
  (七)被告是否有不當拒絕就系爭工程為驗收？若有，原告是否自
    96年10月29日即監造單位大能公司派員確認竣工之日起，已
    得向被告請求給付系爭工程款及返還工程履約保證金？亦即
    本件系爭工程款及工程履約保證之遲延利息之起算日為何？
五、本院之判斷：
  (一)本件系爭工程工程款，依原告實際施作情形計價之總額應為
    1,025,313 元：
  經查，本案經本院函請臺灣省土木技師公會進行鑑定（鑑定
    事項詳如本院卷一第229 頁、鑑定報告，如上開不爭執事項
    (三)所示），而該公會係就被告所提供經縣府核定及原告所提
    供之系爭工程契約書、96年桃園縣立大崙國民小學第一次變
    更設計預算書影本、設計監造單位所提供已施工但敲除之相
    關照片及文件等資料為鑑定之依據，並於98年5 月25日與兩
    造釐清鑑定要旨及爭點所在，再於98年11月24日與本院、兩
    造至現場辦理正式會勘，且依據原告之要求抽查紀錄系爭工
    程圍牆及階梯洗石子部分之尺寸，以釐清竣工結算數量中圍
    牆及階梯洗石子部分是否有短少之情形，被告並於當日提出
    監工日誌2 份交由鑑定人併為參考，此可參該鑑定報告第2
    頁及本院98年11月24日之勘驗筆錄（附本院卷一第283 頁、
    284 頁），且鑑定機關就實際現場數量部分，係根據原告所
    提出第三次施工圖說及設計監造單位提供之竣工圖說為基準
    ，更採用鑑定當日現場抽樣量測如圍牆、階梯洗石子部分數
    量作計算，另參酌設計監造單位提供之拆除前後施工照片作
    為鑑定判斷之參考（參鑑定報告第6 頁），是可認該公會所
    憑藉之鑑定資料確為兩造所提供，並有參考實際工程進行狀
    態，非僅以書面資料為據，鑑定人亦在充分瞭解雙方之要求
    及爭執所在後始進行鑑定，故該鑑定機關嗣所確認之鑑定結
    論，確有十足之客觀及公正性，除有相當之事證可證鑑定報
    告有誤，否則應以該鑑定報告所認定之結論為準，核先敘明
    。
  復查，參以該鑑定報告所認定之鑑定結論第(四)點：「（經業
    主【即被告】96年5 月28日函調整第二次施工圖說，施工期
    間因居民抗議後，現地測量及抽驗已完成將敲除之欄杆、階
    梯、緣石、花崗石校門牌、電動門工程…等，當時廠商（即
    原告）實際已完成數量及工程款有多少？）依本件鑑定報告
    表一『已完成將敲除工程項目表』所示，該部分工程款依原
    契約複價合計150, 337.59 元，縣府核定複價則合計104,95
    7.74元」（參該鑑定報告第4 頁至5 頁）及第(五)「（敲除後
    重新施作第三次施工圖說完工後，實際現場數量及工程價金
    多少？又包含上列所完成工程款總計金額為多少？）依本件
    鑑定契約表2 至表6 所示施作數量（包含已完成並敲除部分
    ），工程款依原契約複價合計1,017,921.71元，縣府核定/
    變更複價則合計1,025,313.3 元」（參該鑑定報告第6 頁至
    第9 頁），確已考慮各項影響工程款計算之因素，並分項說
    明各單項工程之金額，並加計勞工安全衛生設備費、營造綜
    合保險費、包商利潤及營業稅等項目，確有符合系爭工程之
    實際狀況。故可認該鑑定報告結論認定本件系爭工程最後施
    作後之工程款應為1,025,313 元一節，確屬可信。
  再查，至原告雖一再主張鑑定報告就多處工程單項之數量、
    計算有諸多錯誤，然參以證人即監造單位大能公司員工翁茂
    金、林俊傑到庭所證述系爭工程之擋土牆並未施作，且因嗣
    後決定不必施作花崗石之名牌，及學子接送區改成階梯，階
    梯底部未放排卵石，故導致實際施作所使用之混凝土、軀體
    模板、鋼絲網、排卵石等有數量上之差異等語（參本院卷第
    289 頁背面至290 頁），是可知該等差異，並非鑑定機關有
    所誤認，而係許多單項工程因與原定施工範圍或材料不同，
    或未予施作所致，鑑定內容並無錯誤，是原告據以認定該鑑
    定報告所為之認定及計算均有所誤部分，即無足採。
  (二)本件確有如原告所主張有追加工程即學校後門西側圍牆大樹
    砍伐、移植工程部分，但原告不得主張請求該部分費用121,
    500 元：
  又查，參以原契約之圖說，可知系爭工程原所編列「樹木遷
    移費用」部分，係針對後門基礎開挖工程範圍內之樹木遷移
    部分，並不包括學校西側圍牆工程處樹木之砍伐、移值部分
    ，此亦為雙方於鑑定會勘時所確認無誤，並經鑑定機關認定
    無訛（詳參鑑定報告第3 頁），更經證人即系爭工程進行時
    擔任被告國小校長之鄧玉英到庭證述：「施工地方有二棵大
    樹，圍牆邊又有榕樹，因為會有危及到圍牆倒塌的問題，所
    以在她開工當天要求她是否可以把圍牆邊的榕樹剷除，二棵
    大樹的移植在原來工程的範圍內，但是榕樹的剷除不在工程
    的範圍內，這部分他答應是他要義務幫忙，我們不需要負擔
    費用，因為請怪手是一天的工程費，她沒有幫我們清運，原
    告把樹頭運回家種植，剩下的樹幹、樹枝留在現場，我們請
    自己的工友清除好幾個月」等語（參本院卷二第192 頁），
    故依該證人所述，可認被告國小確有追加要求原告應將學校
    後門西側圍牆大樹砍伐、移植之工程，此部分確非屬原工程
    範圍內，但該部分已經雙方協議不另支請費用，是原告另行
    主張被告應給付該費用，實屬無據。況就上開證人所述，被
    告亦僅就該樹木予以剷除後，將樹頭取走，未加移除剩餘之
    樹幹、樹枝，該部分後續之清理作業，亦由被告國小自行完
    成，原告就此部分亦有未完全履行之情形。
  況查，原告就此部分之工程費用，僅提出其向被告國小欲申
    請費用之「工程請款明細表」為證（參支付命令卷第23頁）
    ，別無其他實際支出費用之憑證，是原告亦無從證明確有支
    付該部分金額，其所為之請求，仍屬無據，不應准許。
  (三)原告主張因可歸責於被告事由致系爭工程無法施作（如被告
    校外後門道路及校內後門圍牆施工、月桃溪加蓋工程致擋土
    牆實際建設位置與原設計不符、系爭工程圖說位置已越界托
    兒所地界、居民抗議、未交付變更後圖說等），故自95年12
    月28日展延工期298 日，是否有據？原告可否向被告為下列
    請求：(1)系爭工程拆除重做導致工期展延而增生之工程管理
    費用166,283 元？(2)展延工期298 日曆天之利潤金額480,51
    5 元？(3)因系爭工程進場遲延無法如期完工導致之工程計價
    款遲延利息損失及增加融資成本69,533元？(4)依總物價指數
    調整補貼施工期間增加之額外成本118,806 元？(5)因延長履
    約保證期間，就延遲受領工程履約保證金所受利息損失6953
    元？
  經查，被告亦不否認系爭工程於95年12月28日開工後，原告
    即以被告校外後門道路及校內後門圍牆施工中，致無法進場
    施工為由，填具展延工期申請單申請工期展延，並於96年1
    月22日辦理停工，經被告核准後報請桃園縣政府准予備查，
    待至申請停工原因消失，被告即於96年3 月6 日以崙小總字
    第0960000035號函通知原告「於收到文後三日內進場施作」
    ；嗣原告於96年3 月8 日以天氣連續降雨致場地泥濘，無法
    進行施工為由，第2 次申請辦理展延停工至天氣放晴，經被
    告准許，後於96年3 月12日再以桃園縣中壢市公所辦理之月
    桃溪加蓋工程完成後，擋土牆實際建設位置，與系爭工程原
    設計不符等情，第3 次申請辦理展延停工，另原告於96年3
    月30日向被告發函，以其於96年3 月22日進場施工時，因後
    門道路新建工程及校內後門圍牆工程施工後之營建廢棄物堆
    置，且因系爭工程圖說位置已越界托兒所地界，造成系爭工
    程工地環境差異及預留尺寸位置變遷，已無法進行施工為由
    ，申請辦理停工，亦經被告准許。又兩造會同承攬系爭工
    程設計及監造之大能公司於96年4 月4 日召開系爭工程協調
    會，經作成會議結論：「1.中壢市公所辦理之月桃溪加蓋工
    程完工後，路邊擋土牆實際位置，影響本校工程右側引道施
    作。2.經現地會勘後，發現現況地形與原設計圖不相符，經
    與會人員決議，將依合約，對後校門平台及階梯尺寸予以變
    更，配合現況施作並依實作數量予以結算。」，待至96年4
    月9 日系爭工程即為第一次變更圖說。嗣兩造於96年4 月22
    日再度會同大能公司召開「因施工區域範圍縮小需配合現場
    調整會勘協調」，其結論為：「(一)為配合現況施作和顧及學
    生安全，擬調整如下：1.道路邊增設緣石，表面洗石子，高
    度30公分。2.平台尺寸配合階梯施工調整。3.欄杆寬度原有
    30公司改為20公司，階梯內側增設護坡擋土牆（無筋混泥土
    ），深度配合現場施作，以實做數量結算。4.階梯級深按現
    況調整。5.校名牌置放位置，依學校整體考量，確認位置後
    施作。6.舊有擋土牆及圍牆裂縫修補各一處及新增圍牆（與
    接合圍牆高度相同）材質RC，長度依現況施作。(二)以上修改
    之工程項目，工程數量依實作數量結算，並繪製竣工圖說。
    」。而系爭工程第一次變更預算書（圖）於96年5 月22日經
    桃園縣政府准予備查，被告遂以96年5 月28日崙小總字第
    0960000087號函通知原告，說明以：「一、貴公司承包本校
    「後門興建工程」申請停工原因已消失。二、請於收到文後
    三日內進場施作，以利工進。三、本工程施作以桃園縣政府
    96年5 月22日府教國字第0960167652號函准予備查之第一次
    變更設計預算書（圖）為主。唯為兼顧現況需求與美觀，與
    設計單位討論後，在不影響結構安全，原設計位置調整如下
    ：(一)平台與大門柱平行調整。(二)兩側樓梯外緣與現有圍牆接
    合且弧長等長。四、本工程完成後，以竣工圖結算。」等語
    ，原告即依該調整提出變更後施工圖說尺寸規格，經審查無
    誤後於96年6 月1 日復工等情，已如上開不爭執事項(二)1.、
    2.所示，並經系爭鑑定報告就原契約圖說確有越界托兒所，
    故因越界事實無法依照原契約圖說施作部分，作成鑑定結論
    (二)（參鑑定報告第3 頁），故可認本件自簽約日起至完成第
    一次變更圖說後96年5 月31日止間，皆不列入系爭契約書所
    約定之系爭工程工期45日內計算，原告亦均未實際進場施工
    ，且該等停工之原因確非可歸責於原告，且均經被告同意停
    工。
  又查原告另主張因：被告於96年5 月28日至96年6 月1 日前
    ，追加地下涵管及配水管工程、托兒所舊牆補強增高、停車
    場連鎖磚剷除工程；自96年6 月1 日至96年6 月14日有豪雨
    ；學校附近居民抗議校門造型及外觀不符地方民俗風情等因
    素，雙方遂於96年7 月10日進行工程協調會，達成將中央圓
    型花圃改為階梯式並以洗石子方式施作之協議。被告復未將
    嗣後所變更之施工圖說交予原告等情，以致於工程多所延誤
    ，致原告無法進場施工，是該工程工期之起算日不能以96年
    6 月1 日開始計算，惟查：
  (1)按契約履約期間，有下列情形之一，且確非可歸責於乙方，
    並影響進度網圖要徑作業之進行，而需展延工期者，此方應
    於事故發生或消失後，檢驗事證，儘速以書面向甲方申請展
    延工期。甲方得審酌其情形後，以書面同意延長履約期限，
    不計算逾違約金。其事由未達半日者，以半日計；逾半日未
    達一日者，以一日計。1 發生契約規定不可抗力之事故。2
    因天侯影響無法施工。3 甲方要求全部或部分停工。4 因辦
    理變更設計或增加工程數量或項目。5 甲方應辦事項未及時
    辦妥。6 由甲方自辦或甲方之其他廠商因承包契約相關工程
    之延誤而影響履約進度者。7 其他非可歸責於乙方之情形，
    經甲方認定者，此為系爭契約第7 條(三)1.所明定。而此展延
    工期與否，不僅導致原告是否違約之認定，亦影響違約金之
    計算，及原告是否得另向被告要求如勞工安全衛生設備費等
    款項，至為重要，且究竟可歸責於何人、可停工之期間長短
    ，亦須經雙方確認，是系爭契約始約定縱係可歸責於被告之
    事由導致停工，亦須經原告以書面申請，再經被告以書面為
    同意之意思表示，以求謹慎。
  (2)基上，原告主張之上開事由，縱屬真實存在，且部分確係可
    歸屬被告，部分則為天侯之因素，原告仍應依照上開契約約
    定，以書面一一向被告申請停工，然原告亦自承其就該等情
    形，均未申請停工，則依照系爭契約約定，原告承作系爭工
    程之工期，自不能再加以展延，應自【96年6 月1 日】開始
    起算。況參以證人翁茂金於本院審理中所證稱：96年7 月10
    日確因居民抗議而向原告調整工作內容，還是可以繼續施作
    ，只是工作內容要調整至96年7 月13日即達成共識，是自96
    年7 月10日至96年7 月13日達成共識為止，原告確實無法施
    作，直自96年7 月14日始得再行施作，自此之後即無任何原
    因導致無法施作（參本院卷第二第288 頁背面、第289 頁）
    。由此可認自96年6 月1 日開始起算工程工期後，僅能扣除
    7 月10至7 月13日止，共計4 日事實上不能施工之時間，別
    無其他可停工之合法事由。
  另查，從兩造簽立系爭工程後，自95年12月25日起至96年5
    月31日止之期間，雖有經被告同意停工，然該部分原告並未
    有實際進場施作之情形，應無因此衍生相關費用；至自96年
    6 月1 日起即為原告實際應予施作之工期，故在契約約定之
    工期期間內，相關之費用，本即應由原告負擔之。至原告在
    逾合理工期後（應為96年7 月22日，詳如後述），違約未予
    完工而須繼續施工之期間，則因可歸責於原告，且已有違約
    之情事發生，則就此期間所生之相關費用及損失，即應由原
    告自行負擔之，亦不能因此延長之時間來認定物價有因此調
    整，而要求補貼，故原告就此請求：(1)系爭工程拆除重做導
    致工期展延而增生之工程管理費用166,283 元。(2)展延工期
    29 8日曆天之利潤金額480,515 元。(3)因系爭工程進場遲延
    無法如期完工導致之工程計價款遲延利息損失及增加融資成
    本69,533元。(4)依總物價指數調整補貼施工期間增加之額外
    成本118,806 元。(5)因延長履約保證期間，就延遲受領工程
    履約保證金所受利息損失6953元等部分，均屬無據，不應准
    許。
  (四)原告請求返還系爭契約書履約保證金，有無理由？本件有無
    系爭契約書第14條(一)1.約定之「待解決事項」，即未向監造
    單位大能公司提出「工程日誌表」及「施工品質保證書」，
    致不能發還保證金之情事存在？
  被告一再主張因原告迄今仍未檢具系爭工程之工程日誌表（
    施工日報表）及施工品質保證書等資料送請被告或監造單位
    審核，是因有此【待解決事項】，故依系爭契約第14條(一)1.
    之規定，尚未能發還系爭保證金等語。然參以系爭契約第15
    條有關「驗收」所為之規定，並未記載原告應於驗收時檢具
    工程日誌表（施工日報表）及施工品質保證書，該契約其他
    條文亦未規定原告應提出及於何時提出所謂之施工日報表及
    施工品質保證書，而被告亦未舉證證明於兩造簽訂之系爭契
    約或其他文件有約定原告須於完工或驗收時，應提出施工日
    誌表及品質保證書之規定，是縱原告就此確未提供，被告亦
    無從逕認有【待解決事項】，而得拒絕發還履約保證金。況
    於系爭工程均已完工、驗收完畢後（於97年1 月17日完成驗
    收，詳如後述），就該等資料是否送交審核部分，應非當然
    該當上開條文所示之【待解決事項】，是被告就此拒絕履約
    保證金之發還，亦非妥適。
  另被告亦不否認兩造已於97年1 月2 日辦理初驗、97年1 月
    11日辦理第1 次複驗、97年1 月17日辦理第2 次複驗通過，
    此並有被告所出具之工程結算驗收證明書附本院卷一第47頁
    可參，是可認系爭工程確已完成系爭契約第15條(二)所規定之
    驗收程序無誤，復無其他待解決事項，足認被告確無理由拒
    絕發還履約保證金。從而，原告依系爭契約第14條(一)之規定
    ，請求被告應返還履約保證金116,667 元，即屬有據，應予
    准許。
  (五)被告是否應依系爭契約第17條(一)之約定給付逾期違約金347,
    666 元？
  按逾期違約金，以日為單位，乙方如未依照契約規定期限完
    工，應按逾期日數，每日依契約價金總額千分之一計算逾期
    違約金。但未完成履約之部分不影其他已完成部分之使用者
    ，得按未完成履約部分之契約價金，每日依其千分之一計算
    逾期違約金，此為系爭契約第17條(一)所明定。
  然上開違約罰，係在規定契約當事人之乙方即原告，如有違
    約情形時，應如何處罰之情形，非指甲方即被告，是原告援
    引該規定，請求被告給付違約金，即有所誤，並無理由，應
    予駁回。
  況本案係因原告遲誤工程工期，而有違約之情形，非被告有
    違約之情況，故原告就此請求違約金，仍屬無據。
  (六)被告主張原告完成系爭工程逾期93日，依系爭契約書第17條
    之約定應給付108,500 元之逾期違約金，並就被告應給付工
    程款為抵銷，有無理由？即鑑定報告所稱有關工程期限應展
    延天數48天，即「應於完工期限前48日曆天完成變更」，則
    開工日期應自何時起算？亦即本件是否應以被告主張之96年
    7 月18日為系爭工程履約期限？
  經查，系爭工程之工期應自96年6 月1 日開始起算，已如上
    述，而參諸系爭鑑定報告結論(五)依據契約精神及工程慣例，
    本工程契約規定廠商簽約日之次日起3 日內開工，而原契約
    （含縣府核定）及第一認變更圖說合約完工期限階為45日曆
    天，考量本工程特性屬小型工程，工期不長，工程備料及正
    常進行施工時間建議給予48（3+45=48 ）日曆天，即應於完
    工期限前48日曆天完成變更等情（參該鑑定報告第10頁），
    故系爭工程即應自96年6 月1 日開始起算工程工期，並排除
    證人翁茂金上開所證述自96年7 月10日至96年7 月13日止、
    共計4 日不計入工期後，計算48日，即至96年7 月22日止，
    為該工程工期之末日。惟原告迄至96年10月22日始完工，已
    逾期92日。是依上開系爭契約第17條(一)之規定，原告得自應
    給付原告工程款中所扣除之違約金即為94,328元（計算式為
    ：鑑定報告認定之工程總價1,025,313 元×1/1000×92=94,
    329 元，元以下四捨五入）
  按約定之違約金額過高者，法院得減至相當之數額，此為民
    法第251 條所明定。至於約定之違約金是否過高，經依一般
    客觀事實、社會經濟狀況、當事人所受損害及債務人若能如
    期履行債務時，債權人可享受之一切利益為衡量標準，最高
    法院79年台上字第1915號判例意旨可資參照。是按依兩造於
    系爭契約第17條(一)係約定如原告逾期完工，應按逾期日數，
    每日按契約價金總額千分之一計算逾期違約金。然被告亦不
    否認系爭工程自簽約後，確實發生諸多影響工程進行之情形
    ，被告亦多次准許原告之展延工期，且自96年6 月1 日後，
    亦確有工地附近之居民抗議工程外觀之情形發生，又有將花
    圃改為階梯之情形，此等情況雖未經原告向被告申請停工，
    或未達可申請停工之程度，然此確實對原告之施工進行，造
    成某種程度之干擾，故如以原告違約92日為基準計算94,329
    元之違約金，確有不公之情形，被告亦不會因原告如期履行
    契約，而受有該等金額之利益，故本院在審酌本件實際工程
    進行之時間、違約之日數、工程款之總額、該工程係教育事
    業非屬營利單位等情事，認該違約金應予酌減至4 萬元，即
    屬適當。
  (七)被告是否有不當拒絕就系爭工程為驗收？若有，原告是否自
    96年10月29日即監造單位大能公司派員確認竣工之日起，已
    得向被告請求給付系爭工程款及返還工程履約保證金？亦即
    本件系爭工程款及工程履約保證之遲延利息之起算日為何？
  按乙方應於履約標的預定完成履約日前或完成履約當日，將
    完成履日期書面通知監造單位及甲方。除招標文件另有規定
    者外，甲方應於收到該書面通知之日起7 日內會同監造單位
    及乙方，依據契約、圖說或貨樣核對竣工之項目及數量，以
    確定是否竣工。工程竣工後有初驗程序者，監造單位應於竣
    工後7 日內，將竣工圖表、工程結算明細表及契約規定之其
    他相關料送請甲方審核。甲方應於收受全部資料之日起30日
    內辦理初驗，並作成初驗紀錄。初驗合格後，甲方應於20日
    內辦理驗收，並作成驗收紀錄，此為系爭契約第15條(二)1.2.
    3.所明定。
  是查，原告於96年10月22日即已完工，並向被告申報，監造
    單位大能公司，亦於同年月29日派員確認竣工，被告並於96
    年10月30日發函請監造單位大能公司迅速辦理系爭工程驗收
    事宜，且原告嗣後所施作之工程，亦確實通過初驗及複驗，
    已如上述，並為被告所不否認，是可認至少至96 年10 月31
    日起起算50日（30日+20 日）至96年12月20日止前，被告應
    依約完成驗收程序，惟被告卻遲至97年1 月17 日 始完成驗
    收程序，確有遲誤之情形。另查，原告於96年11月20日即已
    提出申請書，要求被告於工程驗收合格後，發還工程履約保
    證金及給付工程款，並說明願自工程款中扣除工程保固金，
    此有該申請書1 份附支付命令卷第41頁可參。故原告本於96
    年12月21日，即得請求被告給付工程款及返還履約保證金，
    惟被告卻未予給付，而有給付遲延之情形，故原告得請求被
    告給付之工程款及履約保證金部分，被告即應自96年12月21
    日起，按年息5%計算法定遲延利息予原告。
六、綜上所述，原告得請求被告給付之工程款為1,025,313 元，
    扣除4 萬元之違約金後，仍餘985,313 元，另原告復得請求
    被告返還履約保證金116,667 元，共計1,101,980 元。是原
    告請求被告給付1,101,980 元及自96年12月21日起至清償日
    止，按年息5%計算之法定遲延利息，為有理由，應予准許。
    逾此範圍，為無理由，應予駁回。又兩造均陳明願供擔保，
    請求宣告假執行及免為假執行，就原告勝訴部分，核無不合
    ，茲分別酌定相當之擔保金額，予以准許，至原告敗訴部分
    ，因其訴既經駁回，其假執行之聲請即失所附麗，應併駁回
    之。
七、本件事證已臻明確，兩造其餘之主張、陳述及所提之證據資
    料，核與判決結果無何影響，爰不一一論述，附此敘明。
據上論結，本件原告之訴為一部有理由，一部無理由，依民事訴
訟法第79條、第390 條第2 項、第392 條第2 項，判決如主文。
中    華    民    國    100     年    6    月    3    日
                 民事第三庭    法  官   林靜梅
以上正本係照原本作成
如對本判決上訴，須於判決送達後20日內向本院提出上訴狀。
如委任律師提起上訴者，應一併繳納上訴審裁判費。
中    華    民    國    100     年    6    月    3    日
                                 書記官  王奐淳